ACORDAO-COMPLETO-2340527

ACÓRDÃO 1862/2019 ATA 5/2019 - PRIMEIRA CÂMARA

VISTOS, relatados e discutidos estes autos de tomada de contas especial instaurada pela Caixa Econômica Federal em razão da não execução do objeto do contrato de repasse 249.784-30/2008, celebrado entre a União e o município de Itapipoca/CE, com a interveniência da Caixa, tendo por objeto a construção de 62 unidades habitacionais com infraestrutura (abastecimento de água, energia elétrica, iluminação e pavimentação) ,
ACORDAM os Ministros do Tribunal de Contas da União, reunidos em sessão da Primeira Câmara, ante as razões expostas pelo Relator, em:
9.1. excluir Dagmauro Sousa Moreira do rol de responsáveis; 
9.2. considerar João Ribeiro Barroso revel, para todos os efeitos, dando-se prosseguimento ao processo, nos termos do art. 12, § 3º, da Lei 8.443/1992;
9.3. com fundamento nos arts. 1º, inciso I, 16, inciso III, alíneas "b" e "c", e 19, da Lei 8.443/1992, julgar irregulares as contas de João Ribeiro Barroso, condenando-o ao pagamento do débito discriminado a seguir, atualizado monetariamente e acrescido dos juros de mora devidos, calculado desde a data de ocorrência indicada até sua efetiva quitação, na forma da legislação vigente, fixando o prazo de 15 (quinze) dias, a contar do recebimento da notificação, para que seja comprovado, perante este Tribunal, o recolhimento da quantia ao Tesouro Nacional, nos termos do art. 23, inciso III, alínea "a", da referida Lei, c/c o art. 214, inciso III, alínea "a", do Regimento Interno do TCU:
	Data
	Valor histórico

	18/04/2011
	20.744,25

	12/08/2011
	154.904,34

	25/10/2011
	39.716,39

	28/02/2012
	3.127,69

9.4. com fundamento no art. 57 da Lei 8.443/1992, aplicar a João Ribeiro Barroso multa no valor de R$ 35.000,00 (trinta e cinco mil reais) , atualizado monetariamente desde a data do presente acórdão até a do efetivo recolhimento, se for pago após o vencimento, na forma da legislação vigente, fixando o prazo de 15 (quinze) dias, a contar do recebimento da notificação, para que seja comprovado, perante este Tribunal, o recolhimento da quantia ao Tesouro Nacional, nos termos do art. 23, inciso III, alínea "a", da referida Lei, c/c o art. 214, inciso III, alínea "a", do Regimento Interno do TCU;
9.5. com fundamento no art. 26 da Lei 8.443/1992, autorizar, se requerido, o pagamento da importância devida em até 36 (trinta e seis) parcelas mensais e consecutivas, fixando o prazo de 15 (quinze) dias, a contar do recebimento da notificação, para que seja comprovado, perante este Tribunal, o recolhimento da primeira parcela, e de 30 (trinta) dias, a contar da parcela anterior, para que seja comprovado o recolhimento das demais parcelas, devendo incidir sobre cada valor mensal os devidos acréscimos legais, na forma prevista na legislação vigente, além de alertar que a falta de comprovação do recolhimento de qualquer parcela importará no vencimento antecipado do saldo devedor, nos termos do art. 217 do Regimento Interno do TCU;
9.6. com fundamento no art. 28 da Lei 8.443/1992, autorizar, desde logo, a cobrança judicial das dívidas, caso não atendida a notificação;
9.7. com fundamento no art. 16, § 3º, da Lei 8.443/1992, c/c art. 209, § 7º, do Regimento Interno do TCU, remeter cópia deste acórdão à Procuradoria da República no Ceará, para adoção das medidas que entender cabíveis;
9.8. dar ciência deste acórdão  ao Ministério do Desenvolvimento Regional e ao responsável.

Tomada de contas especial instaurada pela Caixa em razão da não execução do objeto de contrato de repasse celebrado entre a União, por meio do extinto Ministério das Cidades, e o município de Itapipoca/CE, para a construção de 62 unidades habitacionais com infraestrutura.

Primeira Câmara

Município de Itapipoca - CE.

3. Responsável: Dagmauro Sousa Moreira (XXX.240.053-XX), João Ribeiro Barroso (XXX.655.413-XX).

13.1. Ministros presentes: Vital do Rêgo (na Presidência) e Bruno Dantas (Relator).
13.2. Ministros-Substitutos convocados: Augusto Sherman Cavalcanti e André Luís de Carvalho.

ACORDAO-COMPLETO-2473188

Acórdão 8671/2021 - Primeira Câmara

ACORDAO-COMPLETO-2501721

Acórdão 13304/2021 - Primeira Câmara

JOÃO RIBEIRO BARROSO

BRUNO DANTAS

Por registrar as principais ocorrências havidas no andamento do processo até o momento, resumindo os fundamentos das peças acostadas aos autos, adoto como relatório, com os ajustes necessários, a instrução da secretaria responsável pela análise da demanda (peça 18) , que contou com a anuência do corpo diretivo da unidade (peças 19-20) e do Ministério Público junto ao TCU (peça 21) :
"INTRODUÇÃO
1. Cuidam os autos de tomada de contas especial instaurada pela Caixa Econômica Federal, em desfavor de João Ribeiro Barroso e de Dagmauro Sousa Moreira, ambos ex-Prefeito de Itapipoca/CE, em razão da não execução do objeto do Contrato de Repasse 249.784-30/2008 (peça 3, p. 34-39) , celebrado entre a União, por intermédio do Ministério das Cidades, com a interveniência da Caixa, e o Município de Itapipoca/CE, tendo por objeto 'a transferência de recursos financeiros da União para a execução de construção de unidades habitacionais', no referido Município, conforme o Plano de Trabalho Peça 3, p. 13-19, com vigência estipulada inicialmente para a 29/4/2009, sendo posteriormente prorrogada, após aditivos por solicitação do contratado ou ex-ofício, até 30/3/2017 (peça 3, p. 3) .
2. Registre-se que a instrução do presente processo foi atribuída a esta Unidade Técnica devido à transferência de estoque de processos da Secex/CE para a Secex/TCE.
HISTÓRICO
3. O Contrato de Repasse foi celebrado em 29/4/2008, sendo previstos recursos no valor de R$ 1.042.424,87, e contrapartida de R$ 82.237,30, que corresponde a 100% do investimento, totalizando R$ 1.124.662,46, dos quais R$ 235.698,37 foram desbloqueados ao contrato, conforme tabela abaixo (peça 3, p. 3-4) :
	Data
	Valor desbloqueio União
	Valor desbloqueio contrapartida
	TOTAL

	18/04/2011
	20.744,25
	1.666,30
	22.410,55

	12/08/2011
	154.904,34
	12.224,43
	167.128,77

	25/10/2011
	39.716,39
	3.054,97
	42.771,36

	28/02/2012
	3.127,69
	260,00
	3.387,69

	TOTAL
	218.492,67
	17.205,7
	235.698,37

4. Em razão dos desbloqueios efetuados, o contratado apresentou as seguintes prestações de contas parciais (peça 3, p. 4) :
	Data desbloqueio
	Valor (total) 
	Data Prestação de Contas
	Aprovada?

	18/04/2011
	22.410,55
	27/05/2011
	SIM

	12/08/2011
	167.128,77
	21/09/2011
	SIM

	25/10/2011
	42.771,36
	07/12/2011
	SIM

	28/02/2012
	3.387,69
	12/03/2013
	SIM

5. Conforme Parecer Técnico de vistoria realizada em 11/5/2016, foi executado apenas 22,58% do empreendimento, estando concluídas apenas as etapas 1.1 - Projeto e 1.3 - Abastecimento de água, e estando inconclusas a produção das 62 unidades habitacionais, objeto principal do empreendimento. Conclui o relatório que não existe funcionalidade para o que foi executado (peça 3, p. 6) .
6. O último Relatório de Acompanhamento feito pela Caixa Econômica data de 10/8/2011, onde ficou constatado execução de 22,58% do total previsto (peça 3, p. 65-68) , não havendo qualquer evolução das obras desde então.
7. Conforme consta do Relatório de Peça 3, p. 101-106, o motivo ensejador da TCE foi a não conclusão do objeto pactuado, uma vez que a parte executada não atinge o benefício social previsto.
8. O responsável foi devidamente notificado, na data de para que 'apresentasse o Boletim de Medição que caracterize a retomada do objeto pactuado, ou devolva o montante creditado em conta corrente do Contratado relativo ao Termo de Repasse acima e dos rendimentos de aplicação financeira à Conta Única do Tesouro Nacional e, uma vez que não era mais o gestor na data da notificação, foi-lhe solicitado que, caso necessário, envidar esforços para que a atual administração possa apresentar a documentação exigida para o envio da prestação de contas em comento, conforme ofício e AR juntados à Peça 3, p. 7-8.
9. Após instrução do feito, a Caixa Econômica emitiu o Relatório do Tomador de Contas Especial de Peça 3, p. 101-106, concluindo pelo débito no valor total dos valores pagos pela execução dos serviços, totalizando R$ 218.492,67 em valores originais.
10. Na primeira intervenção desta Unidade Técnica, instrução inicial de peça 10, foi proposto, com anuência do Secretário, a citação de João Ribeiro Barroso em razão da não conclusão das obras objeto do Contrato de Repasse 249.784-30/2008, celebrado entre a União, por intermédio do Ministério das Cidades, com a interveniência da Caixa, e o Município de Itapipoca/CE.
EXAME TÉCNICO
11. O responsável foi regularmente citado por meio do Ofício 114/2018 de peça 13, datado de 24/5/2018. Todavia, apesar de ter tomado ciência do expediente que lhe foi encaminhado (em 26/6/2018) , conforme atesta o aviso de recebimento (AR) que compõe a peça 14, não atendeu a citação e não se manifestou quanto à irregularidade verificada.
12. Desse modo, transcorrido o prazo regimental fixado e mantendo-se inerte o aludido responsável, impõe-se que seja considerado revel, dando-se prosseguimento ao processo, de acordo com o art. 12, § 3º, da Lei 8.443/1992.
13. Em virtude do AR não ser de mãos próprias, preliminarmente cumpre tecer breves considerações sobre a forma como são realizadas as comunicações processuais no TCU. A esse respeito, destacam-se o art. 179, do Regimento Interno do TCU (Resolução 155, de 4/12/2002) e o art. 4º, inciso III, § 1º, da Resolução TCU 170, de 30 de junho de 2004, in verbis:
'Art. 179. A citação, a audiência ou a notificação, bem como a comunicação de diligência, far se-ão:
I - mediante ciência da parte, efetivada por servidor designado, por meio eletrônico, fac-símile, telegrama ou qualquer outra forma, desde que fique confirmada inequivocamente a entrega da comunicação ao destinatário;
II - mediante carta registrada, com aviso de recebimento que comprove a entrega no endereço do destinatário;
III - por edital publicado no Diário Oficial da União, quando o seu destinatário não for localizado
 (...) 
Art. 3º As comunicações serão dirigidas ao responsável, ou ao interessado, ou ao dirigente de órgão ou entidade, ou ao representante legal ou ao procurador constituído nos autos, com poderes expressos no mandato para esse fim, por meio de:
I - correio eletrônico, fac-símile ou telegrama;
II - servidor designado;
III - carta registrada, com aviso de recebimento;
IV - edital publicado no Diário Oficial da União, quando o seu destinatário não for localizado, nas hipóteses em que seja necessário o exercício de defesa'.
Art. 4º. Consideram-se entregues as comunicações:
I - efetivadas conforme disposto nos incisos I e II do artigo anterior, mediante confirmação da ciência do destinatário;
II - realizadas na forma prevista no inciso III do artigo anterior, com o retorno do aviso de recebimento, entregue comprovadamente no endereço do destinatário;
III - na data de publicação do edital no Diário Oficial da União, quando realizadas na forma prevista no inciso IV do artigo anterior.
§ 1º O endereço do destinatário deverá ser previamente confirmado mediante consulta aos sistemas disponíveis ao Tribunal ou a outros meios de informação, a qual deverá ser juntada ao respectivo processo.
 (...) '
14. Bem se vê, portanto, que a validade da citação via postal não depende de que o aviso de recebimento seja assinado pelo próprio destinatário da comunicação, o que dispensa, no caso em tela, a entrega do AR em 'mãos próprias'. A exigência da norma é no sentido de o Tribunal verificar se a correspondência foi entregue no endereço correto, residindo aqui a necessidade de certeza inequívoca.
15. Não é outra a orientação da jurisprudência do TCU, conforme se verifica dos julgados a seguir transcritos:
'São válidas as comunicações processuais entregues, mediante carta registrada, no endereço correto do responsável, não havendo necessidade de que o recebimento seja feito por ele próprio (Acórdão 3648/2013-TCU-Segunda Câmara, Relator Ministro JOSÉ JORGE) ;
É prescindível a entrega pessoal das comunicações pelo TCU, razão pela qual não há necessidade de que o aviso de recebimento seja assinado pelo próprio destinatário. Entregando se a correspondência no endereço correto do destinatário, presume-se o recebimento da citação. (Acórdão 1019/2008-TCU-Plenário, Relator Ministro BENJAMIN ZYMLER) ;
As comunicações do TCU, inclusive as citações, deverão ser realizadas mediante Aviso de Recebimento - AR, via Empresa Brasileira de Correios e Telégrafos, bastando para sua validade que se demonstre que a correspondência foi entregue no endereço correto. (Acórdão 1526/2007-TCU-Plenário, Relator Ministro AROLDO CEDRAZ) .'
16. A validade do critério de comunicação processual do TCU foi referendada pelo Supremo Tribunal Federal, nos termos do julgamento do MS-AgR 25.816/DF, por meio do qual se afirmou a desnecessidade da ciência pessoal do interessado, entendendo-se suficiente a comprovação da entrega do 'AR' no endereço do destinatário:
'EMENTA: AGRAVO REGIMENTAL. MANDADO DE SEGURANÇA. DESNECESSIDADE DE INTIMAÇÃO PESSOAL DAS DECISÕES DO TRIBUNAL DE CONTAS DA UNIÃO. ART. 179 DO REGIMENTO INTERNO DO TCU. INTIMAÇÃO DO ATO IMPUGNADO POR CARTA REGISTRADA, INICIADO O PRAZO DO ART. 18 DA LEI 1.533/51 DA DATA CONSTANTE DO AVISO DE RECEBIMENTO. DECADÊNCIA RECONHECIDA. AGRAVO IMPROVIDO.
O envio de carta registrada com aviso de recebimento está expressamente enumerado entre os meios de comunicação de que dispõe o Tribunal de Contas da União para proceder às suas intimações.
O inciso II do art. 179 do Regimento Interno do TCU é claro ao exigir apenas a comprovação da entrega no endereço do destinatário, bastando o aviso de recebimento simples.'
17. A citação do responsável foi realizada por meio do Ofício 114/2018 de peça 13, com ciência em 26/8/2018, conforme aviso de recebimento inserido à peça 14. Em que pese o referido aviso de recebimento ter sido assinado por pessoa estranha aos autos, esse fato, por si só, não invalida a notificação dirigida ao responsável, uma vez que o art. 179, inciso II, do RI/TCU estabelece que as comunicações processuais far-se-ão mediante carta registrada, com aviso de recebimento que comprove a entrega no endereço do destinatário.
18. Conforme já exposto na instrução inicial, a situação retratada na presente tomada de contas especial reflete execução parcial do objeto, em que a parcela executada não apresenta funcionalidade, pois foi executado apenas 22,58% do empreendimento, estando concluídas apenas as etapas 1.1 - Projeto e 1.3 - Abastecimento de água, e estando inconclusas a produção das 62 unidades habitacionais, objeto principal do empreendimento.
19. Sendo assim, pode-se considerar que houve ocorrência de dano ao erário, posto que a despeito de haver recursos disponíveis para consecução do objeto conforme previsto no plano de trabalho, o gestor municipal não adotou as providências necessárias e nem apresentou justificativas sobre as razões da paralisação das obras no estado em que se encontravam.
20. Nos casos de inexecução parcial do objeto, predomina no TCU o entendimento que o débito é pelo valor integral dos recursos repassados quando ocorrer, em conjunto, as seguintes situações: o objetivo estabelecido não for alcançado, não houver comprovação da possibilidade de aproveitamento da parcela executada e a suspensão da liberação do restante dos recursos resulte de culpa do gestor. No presente caso observa-se que essas três condições ocorreram, de modo que o débito deve ser pelo total dos valores desbloqueados para pagamento pela execução dos serviços. Nessa situação, o termo de incidência dos encargos legais sobre o débito deve ser a data do desbloqueio dos recursos fetos pela Caixa. Tais valores e datas de ocorrência são aqueles constantes do quadro exposto no item 3 desta instrução.
21. O débito deve recair sobre a responsabilidade de João Ribeiro Barroso, ex-Prefeito de Itapipoca/CE, já que todos os pagamentos foram efetuados durante o seu período de gestão, de 01/1/2009 a 31/12/2012. Quanto a Dagmauro Sousa Moreira, ex-Prefeito na gestão de 1/1/2013 a 31/12/2016, deve ser excluído do processo, posto que não seria razoável exigir-lhe que retomasse as obras paralisadas desde pelo menos a 10/8/2011. Ademais, João Ribeiro Barroso teve todo seu período de quatro anos de gestão para concluir as obras e não o fez, mesmo havendo recursos disponíveis.
22. De outra parte, nos processos do TCU, a revelia não leva à presunção de que seriam verdadeiras todas as imputações levantadas contra os responsáveis, diferentemente do que ocorre no processo civil, em que a revelia do réu opera a presunção da verdade dos fatos narrados pelo autor. Dessa forma, a avaliação da responsabilidade do agente não pode prescindir da prova existente no processo ou para ele carreada.
23. Ao não apresentar sua defesa, o responsável deixou de produzir prova da regular aplicação dos recursos sob sua responsabilidade, em afronta às normas que impõem aos gestores públicos a obrigação legal de, sempre que demandados pelos órgãos de controle, apresentar os documentos que demonstrem a correta utilização das verbas públicas, a exemplo do contido no art. 93 do Decreto-Lei 200/67: 'Quem quer que utilize dinheiros públicos terá de justificar seu bom e regular emprego na conformidade das leis, regulamentos e normas emanadas das autoridades administrativas competentes.'
24. Mesmo as alegações de defesa não sendo apresentadas, considerando o princípio da verdade real que rege esta Corte, procurou-se buscar, em manifestações do responsável na fase interna desta Tomada de Contas Especial, se havia algum argumento que pudesse ser aproveitado a seu favor. Todavia, constata-se que não há no processo qualquer manifestação do responsável na fase interna da TCE ou prova em contrário do que está identificado nos presentes autos.
25. Dessa forma, em não havendo novos elementos a serem analisados em virtude da revelia do responsável, permanece a imputação de responsabilidade constante da citação.
26. Por outro lado, em se tratando de processo em que a parte interessada não se manifestou acerca das irregularidades imputadas, não há elementos para que se possa efetivamente aferir e reconhecer a ocorrência de boa-fé na conduta dos responsáveis, podendo este Tribunal, desde logo, proferir o julgamento de mérito pela irregularidade das contas, conforme nos termos dos §§ 2º e 6º do art. 202 do Regimento Interno do TCU. (Acórdão 2064/2011-TCU-Primeira Câmara (relator: Ubiratan Aguiar) , 6.182/2011-TCU-1a Câmara (relator: Weber de Oliveira) , 4.072/2010-TCU-1a Câmara (Relator: Valmir Campelo) , 1.189/2009-TCU-1a Câmara (Relator: Marcos Bemquerer) , 731/2008-TCU-Plenário (Relator: Aroldo Cedraz) .
27. Vale ressaltar que a pretensão punitiva do TCU, conforme Acórdão 1441/2016-TCU-Plenário, que uniformizou a jurisprudência acerca dessa questão, subordina-se ao prazo geral de prescrição indicado no art. 205 do Código Civil, que é de 10 anos, contado da data de ocorrência da irregularidade sancionada, nos termos do art. 189 do Código Civil, sendo este prazo interrompido pelo ato que ordenar a citação, a audiência ou a oitiva do responsável. No caso em exame, não ocorreu a prescrição, uma vez que os últimos recursos foram transferidos em 28/02/2012 e o AR mais antigo notificando João Ribeiro Barroso, na condição de ex-Prefeito, data de 9/4/2015, conforme ofícios e AR's à Peça 3, p. 7-10.
28. Dessa forma, o responsável deve ser considerado revel, nos termos do art. 12, §3º, da Lei 8.443/1992, devendo as contas serem julgadas irregulares, condenando-o ao débito apurado e aplicando-lhe a multa prevista no art. 57, da Lei 8.443/1992.
CONCLUSÃO
29. Diante da revelia do responsável e inexistindo nos autos elementos que permitam concluir pela ocorrência de boa-fé ou de outros excludentes de culpabilidade em sua conduta, propõe-se que suas contas sejam julgadas irregulares e que o responsável seja condenado em débito, bem como que lhe seja aplicada a multa prevista no art. 57 da Lei 8.443/1992.
PROPOSTA DE ENCAMINHAMENTO
30. Diante do exposto, submetem-se os autos à consideração superior, propondo:
a) considerar revel o responsável, João Ribeiro Barroso, CPF XXX.655.413-XX, ex-Prefeito de Itapipoca/CE, para todos os efeitos, dando-se prosseguimento ao processo, com fulcro no art. 12, § 3º, da Lei 8.443/1992;
b) julgar irregulares, nos termos dos arts. 1º, inciso I, 16, inciso III, alíneas 'c', § 2º, da Lei 8.443/1992 c/c os arts. 19 e 23, inciso III, da mesma Lei, e com arts. 1º, inciso I, 209, incisos III, 210 e 214, inciso III, do Regimento Interno/TCU, as contas de João Ribeiro Barroso, CPF XXX.655.413-XX, ex-Prefeito de Itapipoca/CE, condenando-o ao pagamento das importâncias a seguir especificadas, atualizadas monetariamente e acrescidas dos juros de mora, calculadas a partir das datas discriminadas até a data do efetiva quitação do débito, fixando-lhe o prazo de quinze dias, para que comprove, perante o Tribunal, o recolhimento das referidas quantias aos cofres do Tesouro Nacional, nos termos do art. 23, inciso III, alínea 'a', da citada lei;
	Data
	Valor

	18/04/2011
	20.744,25

	12/08/2011
	154.904,34

	25/10/2011
	39.716,39

	28/02/2012
	3.127,69

c) aplicar a João Ribeiro Barroso, CPF XXX.655.413-XX, a multa prevista no art. 57 da Lei 8.443/92 c/c o art. 267 do RI/TCU, fixando-lhe o prazo de quinze dias, a contar da notificação, para que comprove, perante o Tribunal (art. 214, III, a, do Regimento Interno do TCU) , o recolhimento da dívida aos cofres do Tesouro Nacional, atualizada monetariamente desde a data do acórdão que vier a ser proferido por este Tribunal até a do efetivo recolhimento, se pagas após o vencimento, na forma da legislação em vigor;
d) autorizar, desde logo, a cobrança judicial das dívidas, caso não atendidas a notificação, na forma do disposto no art. 28, inciso II, da Lei 8.443/1992;
e) autorizar também, desde logo, se requerido, com fundamento no art. 28, inciso I, da Lei 8.443, de 1992 c/c o art. 217, §§ 1º e 2º do Regimento Interno, o parcelamento da dívida em até 36 parcelas, incidindo sobre cada parcela, corrigida monetariamente, os correspondentes acréscimos legais fixando- lhe o prazo de quinze dias, a contar do recebimento da notificação, para comprovar perante o Tribunal o recolhimento da primeira parcela, e de trinta dias, a contar da parcela anterior, para comprovar os recolhimentos das demais parcelas, devendo incidir sobre cada valor mensal, atualizado monetariamente, os juros de mora devidos, no caso do débito, na forma prevista na legislação em vigor, alertando os responsáveis de que a falta de comprovação do recolhimento de qualquer parcela importará o vencimento antecipado do saldo devedor, nos termos do § 2º do art. 217 do Regimento Interno deste Tribunal;
f) enviar cópia do Acórdão que vier a ser proferido à Caixa Econômica Federal e ao responsável, para ciência, informando que a presente deliberação, acompanhada do Relatório e do Voto que a fundamenta, está disponível para a consulta no endereço www.tcu.gov.br/acordaos, além de esclarecer que, caso requerido, o TCU poderá fornecer sem custos as correspondentes cópias, de forma impressa;
g) enviar cópia do Acórdão a ser prolatado, bem como do Relatório e do Voto que o fundamentarem ao Procuradoria da República no Estado de Estado, nos termos do § 3º do art. 16 da Lei 8.443/1992 c/c o § 7º do art. 209 do Regimento Interno do TCU, para adoção das medidas cabíveis;"
	É o relatório.

Ricardo Gomes de Souza Pitombeira (31566/OAB-CE) e outros, representando o município de Itapipoca - CE.

Procurador Sergio Ricardo Costa Caribé.

TOMADA DE CONTAS ESPECIAL. CONTRATO DE REPASSE ENTRE O MINISTÉRIO DAS CIDADES E O MUNICÍPIO DE ITAPIPOCA-CE, COM INTEVENIÊNCIA DA CAIXA ECONÔMICA FEDERAL. CONSTRUÇÃO DE UNIDADES HABITACIONAIS. NÃO EXECUÇÃO DO OBJETO E NÃO ATINGIMENTO DOS OBJETIVOS. CITAÇÃO. REVELIA. IRREGULARIDADE DAS CONTAS. DÉBITO. MULTA.

TOMADA DE CONTAS ESPECIAL (TCE)

Secretaria de Controle Externo de Tomada de Contas Especial (SecexTCE).

Trata-se de tomada de contas especial instaurada pela Caixa Econômica Federal (Caixa) em desfavor de João Ribeiro Barroso e de Dagmauro Sousa Moreira, ambos ex-prefeitos do município de Itapipoca/CE, em razão da não execução do objeto do contrato de repasse 249.784-30/2008, celebrado entre a União e a municipalidade, com a interveniência da Caixa, tendo por objeto a construção de 62 unidades habitacionais com infraestrutura (abastecimento de água, energia elétrica, iluminação e pavimentação) .
O contrato de repasse foi firmado em 29/4/2008 no valor de R$ 1.124.662,46, sendo R$ 1.042.424,87 às custas da União e R$ 82.237,30 referentes à contrapartida municipal. Da conta corrente vinculada ao ajuste, foram desbloqueados apenas R$ 218.492,67 referentes a recursos federais e R$ 17.205,70 a título de contrapartida, conforme demonstrado na primeira tabela do relatório precedente.
A irregularidade que ensejou a instauração desta TCE foi a inexecução parcial do objeto pactuado, sendo que a parte executada não apresentou funcionalidade e não atingiu o benefício social previsto no contrato de repasse. No último relatório de acompanhamento feito pela Caixa, datado em 10/8/2011, ficou constatada a execução de 22,58% e não houve evolução das obras depois desse período.
Na fase interna da TCE, o tomador de contas concluiu pela impugnação total das despesas efetuadas com os recursos desbloqueados. O Controle Interno anuiu a esse posicionamento.
No âmbito do TCU, a primeira análise da unidade instrutora concluiu que o débito deveria recair exclusivamente sobre João Ribeiro Barroso, já que todos os pagamentos foram efetuados durante o seu período de gestão, de 01/1/2009 a 31/12/2012, excluindo Dagmauro Sousa Moreira do rol de responsáveis.
Destarte, o ex-prefeito foi regularmente citado. Entretanto, o prazo regimental transcorreu sem que fossem apresentadas alegações de defesa ou efetuado o recolhimento do débito. Dessa forma, deve ser considerado revel, dando-se prosseguimento ao processo, conforme estabelece o art. 12, § 3º, da Lei 8.443/1992.
Corroboro as análises empreendidas pela unidade instrutora, as quais contaram com a anuência do Ministério Público junto ao TCU, razão pela qual incorporo os fundamentos apresentados às minhas razões de decidir.
Como dito, o responsável não apresentou alegações de defesa acerca da paralisação injustificada das obras objeto do contrato de repasse 249.784-30/2008, tampouco se manifestou na fase interna da TCE. Assim, não existe nos autos quaisquer elementos que permitam concluir pela ocorrência de boa-fé ou de outros excludentes de culpabilidade em sua conduta. 
Outrossim, importante ressaltar que lhe deve ser imputado o débito pelo montante integral dos recursos federais repassados, haja vista que o objetivo do contrato de repasse não foi atingido, não há comprovações nos autos da possibilidade de aproveitamento da parte executada e, ainda, a suspensão da liberação do restante dos recursos foi causada pelo mencionado prefeito.
Assim, diante dos fatos acima delineados e considerando que o responsável não compareceu aos autos a fim de afastar os fatos que lhe foram imputados, acolho a proposta da unidade técnica e do Ministério Público junto ao TCU, no sentido de julgar irregulares as contas de João Ribeiro Barroso, condenando-o ao ressarcimento do débito apurado e ao pagamento da multa prevista no art. 57 da Lei 8.443/1992.
	Ante o exposto, voto por que o Tribunal adote o Acórdão que ora submeto à deliberação deste Colegiado.
TCU, Sala das Sessões Ministro Luciano Brandão Alves de Souza, em 29 de janeiro de 2019.
Ministro BRUNO DANTAS 
Relator